臺灣高等法院高雄分院民事判決　九十一年度上字第四五號
　　　上　訴　人　乙○○
　　　被　上訴人　甲○○
右當事人間請求損害賠償事件，上訴人對於中華民國九十年九月十一日臺灣屏東地方
法院八十九年度交附民字第五一號第一審判決提起上訴，經本院刑事庭裁定移送，本
院判決如左︰
　　　主　　　文
原判決關於駁回上訴人後開第二項之訴部分，並訴訟費用之裁判（除確定部分外）均
廢棄。
被上訴人應給付上訴人新台幣貳佰伍拾肆萬伍仟捌佰參拾伍元及自民國九十一年五月
十六日起至清償日止按週年利率百分之五計算之利息。
其餘上訴駁回。
第一（除確定部分外）、二審訴訟費用由上訴人負擔五分之二，餘由被上訴人負擔。
    事實及理由
一、上訴人主張：被上訴人於民國八十八年八月九日上午十一時四十分許，酒後駕駛
　　車號ＢＸ－六八九０號自小貨車，由屏東縣潮州鎮往內埔鄉由西向東方向行駛，
　　途經屏東縣竹田鄉○○村○○路段時，本應注意當時天雨路滑，汽車行進中之車
　　前狀況，並隨時採取必要安全措施，以防危險，而依當時情形又無不能注意之情
　　事，竟疏於注意，仍以約四十五公里時速行駛，致失控斜衝對向路段，左側車身
    擦撞對向正行駛快車道外側（約該向路段中央），由上訴人所騎乘之車號ＰＧＰ
    －一九七號重機車左側，致上訴人受有頭部外傷併顱內出血（珠網膜下出血、硬
    腦膜下出血）、胸部鈍挫傷（合併左側多處肋骨骨折併血胸）、左側鎖骨骨折等
    傷害，爰基於侵權行為法則，求為命被上訴人給付上訴人四百十七萬二千三百八
    十元，及自九十一年五月十五日準備書狀繕本送達翌日起至清償日止，按年息百
    分之五計算利息之判決，並陳明願供擔保聲請宣告假執行（上訴人於原審請求被
    上訴人給付四百廿四萬零九百卅四元，及自九十年十月六日起至清償日止之法定
    遲延利息，原審為上訴人全部敗訴之判決，上訴人不服就其中之一部分金額提起
　　上訴）。
二、被上訴人則以：本件刑事部分，一審基於兩人為同向行駛故判決被上訴人無罪，
    二審卻認定兩車為對向行駛而改判被上訴人應負過失傷害罪責，事實認定顯有錯
    誤；伊否認上訴人有支出醫療費用之必要；上訴人主張其生活必須受人扶助照顧
    ，然未舉證證明，且係其子女未盡扶養義務，縱未發生系爭車禍事故，仍應支出
    此部分之扶養生活費用；被上訴人於車禍事故之發生並無可歸責之事由，上訴人
    請求慰撫金一百萬元，實屬過高；上訴人騎乘機車時未戴安全帽，且騎在快車道
　　上，其本身亦與有過失等語資為抗辯。並於本院聲明：(一)上訴駁回。(二)如受不利
　　判決，願供擔保請准宣告免為假執行。
三、上訴人主張被上訴人酒後於前揭時地，以時速四十五公里左右，駕駛上開小貨車
　　，因天雨閃避右邊超車之小客車，方向盤轉左失控斜衝對向路段邊溝，及上訴人
　　受有頭部外傷併顱內出血、胸部鈍挫傷、左側鎖骨骨折等傷害，為被上訴人所不
　　爭，此部分主張堪信為真實。惟上訴人主張被上訴人駕駛之小貨車擦撞伊所騎乘
　　之重機車，致伊受有前述之傷害，應負損害賠償責任等情，則為被上訴人所否認
　　，並以前揭情詞置辯。是兩造爭執者厥為：(一)被上訴人對上訴人所受之傷害有無
　　應負責之事由？(二)上訴人得請求之金額為若干？(三)上訴人有無與有過失？茲分述
    之。
四、本院依職權調取本院九十年度交上易字第二九○號過失傷害案件刑事卷證，並予
    調查審認之結果：
  (一)據上訴人乙○○於偵查中稱「是甲○○所駕駛廂型車（指認卷附相片）從旁邊撞
    到我（我騎機車），我就往前衝，就倒下去；我行駛在路邊」（偵卷第九頁反面
    、第十頁），及於本院指稱「我是從家裡出發，騎機車要去潮州，之前是騎路邊
    ，被撞的時候，是騎在路中央，當時是為了閃車輛，才會騎到路中央，結果就被
　　撞到了，我的機車是旁邊被撞到，被撞到後，我就飛到田裡去了」等語（本院刑
　　事卷第九二、九三頁），並有國軍高雄總醫院八十八年十二月十四日、九十年十
　　二月二十五日驗傷診斷書二紙（警卷第八頁及本院刑事卷第九八頁），道路交通
　　事故調查報告表一份（警卷第十二頁）、現場照片六張（警卷第十、十一頁）在
　　卷可稽。又證人陳增龍於警訊陳明「當時我本人是在公墓突然聽到車輛碰撞之聲
　　音，我到現場後，該機車騎士倒在地上」（警卷第六頁反面），於偵查亦稱「聽
　　到碰的一聲，機車在地上旋轉」（偵查卷第六頁），於原審證稱「我只聽到碰撞
　　的聲音，被告車子有打滑，掉落路旁水溝」（原審卷第五四頁），於本院又證稱
　　「我騎機車正在等候要過馬路時，聽到碰的一聲，就看到前面甲○○的汽車轉一
　　圈三百六十度迴旋衝到公墓的檳榔鐵絲網籬笆那邊去。乙○○人和摩托車則倒在
　　馬路中，當時一剎那，除了乙○○、甲○○外，沒有其他人在場」等語（本院卷
　　第七一頁），再參以被上訴人於警訊時業已供明「因閃避右邊超車之自小客車，
　　失控衝到對面路邊水溝後，伊下車看到後方路上一部機車倒地，駕駛人躺臥在路
　　中央」之情（警卷第三頁），足證事故當時係被上訴人所駕小貨車左側車身，擦
　　撞對向行駛快車道外側（約該向路段中央）之上訴人所駕機車左側，而上訴人因
　　閃避不及被上訴人突然斜衝之小貨車，遭撞擊後離車飛出倒地（血跡留於對向路
　　段靠近行車分向線），而致其受有頭部外傷併顱內出血（蛛網膜下出血、硬腦膜
　　下出血）、胸部鈍挫傷（合併左側多處肋骨骨折併血胸）、左側鎖骨骨折等傷害
　　，所駕重機車則因遭撞擊後之力道迴旋左傾橫倒（車頭向南倒於西向東路段靠近
　　行車分向線）。是被上訴人所辯「上訴人自行失控倒地；或遭當時右側超車之汽
　　車撞擊；伊所駕小貨車並未與上訴人所駕之重機車擦撞」等語，自屬無據，尚無
　　可採。
  (二)按汽車行駛時駕駛人應注意車前狀況，並隨時採取必要之安全措施，道路交通安
    全規則第九十四條第三項定有明文。本件被上訴人於前揭時、地肇事時之車速據
    其自承約時速四十五公里，雖低於該路段時速六十公里之速限，惟未斟酌當時天
    雨路滑之行車路況，又未注意車前狀況，且依當時情形，並無不能注意之情形，
    竟疏於注意上開規定，致其所駕駛之自小貨車失控斜衝對向路段，左側車身擦撞
    對向行駛快車道（約該路段中央）之上訴人所駕機車左側，致被上訴人受有頭部
    外傷併顱內出血（珠網膜下出血、硬腦膜下出血）、胸部鈍挫傷（合併左側多處
    肋骨骨折併血胸）、左側鎖骨骨折等傷害，是被上訴人就本件交通事故之發生確
    有過失，且被上訴人過失駕駛肇事與上訴人之傷害間，具相當因果關係。
  (三)本件上訴人駕駛之機車，係屬九十六西西排氣量之重型機車，又上訴人行駛之前
    述路段，係屬雙向（劃分二快車道、二慢車道），重型機車得行駛於快車道，除
　　左轉彎外，應行駛最外側車道等情，有車號查詢重型機車車籍及屏東縣警察局九
　　十年十一月二十日（九十）屏警交字第二二四九九號函各一份附卷足參（本院刑
　　事卷第十五頁、第六二至六四頁），而上訴人雖於偵查中陳稱「行駛在路邊」，
　　但於本院業已陳明「之前是騎路邊，被撞時騎在路中央，是為閃車才騎到路中央
　　」等情，足見上訴人當時駕機車行駛快車道靠近分向線附近。上訴人被撞時騎在
　　路中央，足認上訴人亦疏未盡量靠右行駛，以避免事故危險之發生，其就本件車
　　禍事故之發生同有過失，亦堪認定。至於上訴人及機車倒於快車道內側，則係因
　　上訴人所駕機車遭擦撞後之力道迴旋及慣性所致，附此敘明。
五、按因故意或過失，不法侵害他人之權利者，負損害賠償責任；不法侵害他人之身
    體或健康者，對於被害人因此增加生活上之需要時，應負損害賠償責任；不法侵
    害他人之身體、健康者，被害人雖非財產上之損害，亦得請求賠償相當之金額，
    民法第一百八十四條第一項前段、第一百九十三條第一項、第一百九十五條第一
    項前段分別定有明文。被上訴人因過失不法侵害上訴人之身體，既經認定，業如
    前述，上訴人依上開規定，請求被上訴人賠償其損害，自屬有據。茲就其請求事
    項及金額審酌如下：
  (一)醫療費用：
    按依保險法第一百三十五條準用第一百零三條規定，傷害保險之保險人固不得代
    位行使被保險人對於加害人之損害賠償請求權，惟全民健康保險法第八十二條規
    定：「保險對象因汽車交通事故，經本保險提供醫療給付者，本保險之保險人得
    向強制汽車責任保險之保險人代位請求該項給付。」全民健康保險法為保險法之
    特別法，依特別法優於普通法之原則，全民健康保險法第八十二條應優先於保險
    法第一百三十五條、第一百零三條之規定而為適用。從而全民健康保險之被保險
    人因汽車交通事故，經全民健康保險提供醫療給付者，全民健康保險之保險人自
    得向強制汽車責任保險之保險人代位請求該項給付。而依強制汽車責任保險法第
    三十條規定，於該範圍內，加害人或強制汽車責任保險之被保險人之損害賠償責
    任即因而解免，全民健康保險被保險人對於加害人之損害賠償請求權亦因而喪失
    （最高法院八十八年度臺上字第三五三號判決參照）。是依前揭說明，上訴人所
    得請求賠償之醫療費用，須扣除健保給付部分，故已由中央健康保險局代為給付
    部分之債權，當然移轉予中央健康保險局，上訴人不得再為請求。因之，上訴人
    請求其在國軍高雄總醫院之醫療費用十九萬五千七百九十三元，雖提出醫療費用
    清單一紙為證（原審附民卷第十二頁），且觀之明細表上載明之治療費別，均屬
    治療上之必要費用，然其中由上訴人部分負擔之金額僅為一萬九千五百七十九元
    ，依上開說明要旨及強制汽車責任保險法第三十條規定，除此上訴人自付一萬九
    千五百七十九元，被上訴人應予賠償外，逾此數額之費用，即已獲得全民健保給
    付之部分，自不得再向被上訴人請求。
  (二)增加生活上需要之費用：
    上訴人主張自發生車禍接受開顱取血塊手術後，造成左側肢體輕癱，日常生活仍
    需人扶助而不得不聘僱專人照料起居，業據上訴人提出被上訴人不爭之國軍高雄
    總醫院八十九年二月廿九日出具的殘廢診斷書為證，據該殘廢診斷書記載，其殘
    廢狀況係「意識狀態不清或遲鈍、大小便及沐浴更衣均需人扶助、言語不清、需
    持單杖或扶物行走」，且上項殘廢無好轉可能（附民卷十三頁），上訴人主張伊
    生活無法自理，需仰賴他人照料，而有僱用看護之必要，洵屬有據。上訴人於本
    院言詞辯論當庭請求被上訴人應給付其自八十八年九月三日起，按當時每月基本
    工資計算至國民平均餘命之看護費用，核屬相當並有必要。又上訴人係二十三年
    五月二十五日出生，現年六十八歲，依內政部統計處八十九年台灣省男性簡易生
    命表所示，尚有餘命為十二點二六年，上訴人表示願以十二年計算，又行政院勞
    工委員會核定之最低基本工資為每月一萬五千八百四十元，此為雇用外籍看護工
    最低之工資。上訴人既因上述情形，需人看護照料，且入住安養中心，由人照料
    ，故自其需雇用看護時起至本院宣判之日止（八十八年九月三日起至九十一年七
    月十日止），共計二年十個月又七日（約2.84年）為已到期部分，其餘十二年則
    尚未到期，依霍夫曼式扣除中間利息，總計為二百三十六萬二千七百十五元｛計
    算式為：15840（每月基本工資）×12（月）×〔2.84（已到期部分)＋9.590111
    (未到期部分之霍夫曼係數）〕＝0000000，小數點以下四捨五入｝，是上訴人請
    求二百三十六萬二千七百十五元部分，洵屬有據，應予准許，超過部分，則屬無
    據，不應准許。又此項目之費用，係因被上訴人不法侵害上訴人之身體健康，因
    此增加之生活上需要，與扶養無涉。乃被上訴人執：縱未發生本件車禍，上訴人
    子女仍需扶養上訴人云云為辯，自非可取。
  (三)非財產上損害：
    上訴人年過六旬，因車禍事故受此傷害，其身體及精神上均受有相當之痛苦。本
    院審酌上訴人為國小畢業，在夜市擺地攤維生，有一棟房子，被上訴人則為高中
    畢業，目前務農，無不動產，每年收入約十萬元，及上訴人受傷程度相當嚴重，
    造成生活異常不便，身心受有鉅大之痛苦等一切情狀，認上訴人此部分之請求，
　　以八十萬元為適當，逾此範圍之請求，為無理由，不予准許。
六、綜上所述，上訴人所得請求之總金額為醫療費用為一萬九千五百七十九元，增加
　　生活上之需要為二百三十六萬二千七百十五元，非財產上損害為八十萬元，合計
    三百十八萬二千二百九十四元。惟按損害之發生或擴大，被害人與有過失者，法
    院得減輕賠償金額或免除之，民法第二百十七條第一項定有明文。查本件車禍之
    發生，上訴人與有過失，已如前述。至被上訴人以上訴人未戴安全帽乙節，據證
    人陳增龍證述：有看到乙○○戴安全帽，但安全帽已掉落在馬路中央（本院卷第
    七十一頁），是被上訴人所指未戴安全帽，為無可採。本院審酌兩造就損害發生
    原因力之強弱，認上訴人責任比例為十分之二，被上訴人責任比例為十分之八，
    爰減輕被上訴人二成之賠償金額，上訴人得請求賠償之金額為二百五十四萬五千
    八百三十五元〔（19579＋0000000＋800000）×8／10＝0000000，小數點以下四
    捨五入〕。
七、綜上所述，上訴人本於侵權行為之法律關係，請求被上訴人給付，在二百五十四
　　萬五千八百三十五元，及自九十一年五月十五日準備書狀繕本送達翌日即同年月
　　十六日起至清償日止，按年息百分之五計算之法定遲延利息範圍內，為有理由，
　　應予准許。逾此範圍之請求，為無理由，應予駁回。又上訴人勝訴部分，兩造分
　　別陳明願供擔保為准、免假執行之宣告，經核於法並無不合，爰分別酌定相當擔
　　保金額，即上訴人、被上訴人依序各為八十五萬元、二百五十四萬五千八百三十
    五元併准許之。至上訴人敗訴部分，其假執行之聲請失所附麗，應併予駁回。原
　　審就上開應准許部分，為上訴人敗訴之判決，並駁回其假執行之聲請，尚有未洽
　　，上訴意旨求予廢棄改判，為有理由，爰由本院予以廢棄改判如主文第二項所示
　　，並依兩造聲請為附條件之准、免假執行之宣告。至上訴人之請求不應准許部分
　　，原審為上訴人敗訴之判決，並駁回其假執行之聲請，經核於法並無不合，上訴
　　意旨求予廢棄改判，為無理由，應駁回其上訴。
八、據上論結，本件上訴為一部有理由，一部無理由，依民事訴訟法第四百五十條、
　　第四百四十九條第一項、第七十九條但書、第四百六十三條、第三百九十條第二
　　項、第三百九十二條，判決如主文。
中　　　華　　　民　　　國　　九十一　　年　　　七　　　月　　 十　　　 日
　　　　　　　　　　　　　　　　　　　臺灣高等法院高雄分院民事第六庭
~B1審判長法官　許明進
~B2法　　　官　李炫德
~B3法　　　官　黃清江
右為正本係照原本作成。
如對本判決上訴，須於判決送達後二十日內向本院提出上訴狀，未表明上訴理由者，
，應於上訴後二十日內向本院提出理由書（均須按他造當事人之人數附繕本）。上訴
時應提出委任律師或具有律師資格之人之委任狀，並依附註條文規定辦理。
中　　　華　　　民　　　國　　九十一　　年　　　七　　　月　　 十二　　 日
~B法院書記官　陳金卿
附註：
民事訴訟法第四百六十六條之一：
對於第二審判決上訴，上訴人應委任律師為訴訟代理人，但上訴人或其法定代理人具
有律師資格者，不在此限。
上訴人之配偶、三親等內之血親、二親等內之姻親，或上訴人為法人、中央或地方機
關時，其所屬專任人員具有律師資格並經法院認為適當者，亦得為第三審訴訟代理人。
第一項但書及第二項情形，應於提起上訴或委任時釋明之。
                                                                        Ｑ
